臺灣屏東地方法院民事判決　　　　　　　 95年度訴字第374號
原　　　告　甲○○
訴訟代理人　陳彥勝律師
被　　　告　乙○○
上列當事人間請求損害賠償事件，本院於民國96年4 月18日言詞
辯論終結，判決如下：
    主  文
原告之訴駁回。
訴訟費用由原告負擔。
    事實及理由
一、按訴狀送後，原告不得將原訴變更或追加他訴，但於擴張或
    減縮應受判決事項之聲明者，不在此限，民事訴訟法第255
    條第1 項第3 款定有明文。本件原告原聲明：(一)被告應給付
    新台幣（下同）50萬元及訴狀繕本送達之翌日起至清償日按
    年息百分之5 計算之利息；(二)被告應將判決登載於中國時報
    及聯合報1 天。訴狀送達後，變更聲明為：(一)被告應給付50
    萬元及訴狀繕本送達之翌日起至清償日按年息百分之5 計算
    之利息；(二)被告應將判決登載於中國時報南部焦點地方版（
    即C1版）之全10版1 天。此係屬民事訴訟法第255 條第1 項
    第3 款所謂減縮應受判決事項之聲明，揆諸前開規定，自無
    不合，應予准許。
二、原告主張：伊與被告均服務於屏東縣立佳冬國民中學（下稱
    佳冬國中），伊為校長，被告為學校老師。於民國95年4 月
    19 日 ，被告因不當管教，體罰學生，致遭記過處分。被告
    乃向屏東縣教師申訴評議委員會申訴，被告卻於上開申訴書
    中，未就學校之處分部分提出申訴，反卻虛編事實，被告於
    申訴書之附件三中記載：「校長領導無方，行為嚴重瑕疵：
    校長到校領航短暫數月，與學務主任由從屬關係變成夫妻關
    係，事發突然，造成全鄉鄉民一片嘩然、全校師生錯愕，致
    使學生價值混淆，人格教育錯亂，學生嘗言：『自已就這樣
    子，怎麼去管別人？』這種情緒轉移到老師身上，因而造成
    教師無法義正詞嚴輔導管教學生，重影響師生和諧氣氛。」
    云云，是原告申訴之內容顯已超越有關懲處程是否有瑕疵之
    爭執範圍，而為對原告個人之人身攻擊。且其申訴書之內容
    既經佳冬國中文書人員、屏東縣教師申訴評議委員會、屏東
    縣政府承辦人員、教育局長官、屏東縣縣長等聞悉內容，被
    告之行為足以使原告在社會上之評價受到貶損，嚴重侵害原
    告之名譽權。為此爰依民法第184 條第1 項、第195 條第1
    項前段規定請求賠償及回得名譽之適當處分。並聲明：(一)被
    告應給付50萬元及訴狀繕本送達之翌日起至清償日按年息百
    分之5 計算之利息；(二)被告應將判決登載於中國時報南部焦
    點地方版（即C1版）之全10版1 天。
三、被告則以：伊在系爭申訴事件中向屏東縣教師申訴評議委員
    會提出之說明，乃自衛、自辯、保護本身合法利益之行為，
    並未逾必要之範圍，更無毀損原告名譽之故意或過失等語，
    資為抗辯。並答辯聲明：原告之訴駁回。
四、兩造不爭執事項：
  (一)兩造均服務於佳冬國中，原告為校長，被告為學校老師。於
    95年4 月19日，被告因管教體罰學生，遭記過處分，被告乃
    向屏東縣教師申訴評議委員會申訴。
  (二)被告於上開申訴書之附件三中記載：「校長領導無方，行為
    嚴重瑕疵：校長到校領航短暫數月，與學務主任由從屬關係
    變成夫妻關係，事發突然，造成全鄉鄉民一片嘩然、全校師
    生錯愕，致使學生價值混淆，人格教育錯亂，學生嘗言：『
    自已就這樣子，怎麼去管別人？』這種情緒轉移到老師身上
    ，因而造成教師無法義正詞嚴輔導管教學生，重影響師生和
    諧氣氛。」等語。
五、兩造爭執事項：
    被告於上開申訴書之附件三中記載之詞語，是否為不法侵害
    原告名譽而情節重大？
六、按教師對於主管教育行政機關或學校有關其個人之措施，認
    為違法或不當，致損其權益者，得向各級教師申訴評議委員
    會提出申訴；教師不服申訴決定者，得提起再申訴，教師法
    第29條第1 項、第31條第2 項前段分別定有明文。此教師申
    訴及再申訴之權利，旨在確保教師有依法定程序提起救濟及
    受公平評議之權利，故教師在申訴事件進行中，對於與申訴
    及再申訴有關之事實，應有充分陳述之機會及權利。又教師
    在申訴進行中所為涉及指摘對造之言論或行為，如係其自衛
    、自辯之攻擊、防禦方法，且未逾必要之範圍，則不論其陳
    述或攻防方法最後有無為評議委員所採納，均不構成不法侵
    害他人名譽之問題。經查：
  (一)於95年間，原告與佳冬國中學務主任即訴外人黃玉杉結婚，
    為兩造所不爭執（見本院卷第65頁）。另因原告擔任佳冬國
    中校長而與該校教務主任黃玉杉結婚，引起該校學學生非議
    ，影響教學等情，業據證人即原佳冬國中教師丙○○、戴勤
    祝證述甚詳。證人丙○○證稱：「當時我們的感覺有點驚訝
    ，因為在94年12月25日校慶時，當時校長的夫人還有參加學
    校的校慶，所以我們驚訝校長為何會再次結婚，當時學校的
    氣氛是老師與學生的感覺都很驚訝，因為大家之前都不清楚
    校長的婚姻狀況，當時學生都會來問我們校長為何與學務主
    任結婚，當時學生是說校長不是有太太，為何又會與學務主
    任結婚，當時我們無法代替校長正面回答，這件事情造成學
    生會在課堂上一直詢問老師，老師又沒有辦法直接回答這件
    事情，所以我覺得當時上課的氣氛是不好的。」、「（學生
    是否有因為校長與學務主任結婚的事情，而覺得校長的行為
    不對？）當時有學生對此提出質疑。」、「當時我們全體導
    師因為學生一直在傳述校長與黃主任結婚的事，我們導師已
    經沒有辦法壓制，學生如果有不對行為時，當老師要管教學
    生時，學生會反抗：說我們大人也做的不對，所以我們全體
    導師有先開會決定請校方召開訓輔會議，但是後來沒有召開
    ，至於為何沒有召開，我並不清楚。過沒有多久，被告就因
    為管教學生的問題而被記過。」等語（見本院卷第82至83頁
    ）。而證人戴勤祝亦證稱：「（這件事情對學校有何影響？
    ）當時我們覺得很震撼，因為94年12月24日校慶運動會時，
    司儀有介紹校長的夫人有在貴賓席，大家都鼓掌歡迎，後來
    聽到校長跟黃主任結婚的事情，我就嚇一跳。後來我上課的
    7 年2 班、8 年4 班的學生就會一直問問題，問我有關校長
    夫人怎麼辦，黃主任上學期才因為學校呂顯亮主任去世哭的
    要死，那不是哭假的嗎？因為我很難去正面回應，所以當時
    我採取的是迴避的方式，我始終沒有給學生正面的回應。」
    、「學生如果不服老師的時候，學生就不會聽老師說的話，
    學生覺得校長與黃主任結婚的這件事做的不對，學生也覺得
    老師做的事情也不一定是對的，所以老師講的話學生也不太
    聽，……。」等語（見本院卷第91至92頁）。證人丙○○、
    戴勤祝證述情節，互核一致，應堪採信。
  (二)另因原告擔任佳冬國中校長而與該校教務主任黃玉杉結婚，
    引起爭議糾紛，並經報紙公開報導等情，有被告所提之中國
    時報剪報附卷可稽（見本院卷第76、77頁），且為原告所不
    爭執。是依據證人丙○○、戴勤祝之證述，及上開報紙之報
    導，被告於申訴時所提之申訴書附件三中記載：「校長領導
    無方，行為嚴重瑕疵：校長到校領航短暫數月，與學務主任
    由從屬關係變成夫妻關係，事發突然，造成全鄉鄉民一片嘩
    然、全校師生錯愕，致使學生價值混淆，人格教育錯亂，學
    生嘗言：『自已就這樣子，怎麼去管別人？』這種情緒轉移
    到老師身上，因而造成教師無法義正詞嚴輔導管教學生，重
    影響師生和諧氣氛。」等語，依其內容顯未涉及不實之指控
    ，且被告於申訴書中所發表之言論內容，因有合理之客觀依
    據，尚未逾越可受公評及社會容認之合理範圍，自難認是以
    詆毀原告名譽為其目的。
  (三)再被告曾以原告與黃玉杉結婚，引起爭議糾紛為由，要求召
    開學校訓輔會議，而後並未召開等情，亦據證人丙○○、戴
    勤祝證述在卷（見本院卷第83、84頁）。又對於被告因管教
    體罰學生一事，原告本直接處分記過，經被告提出申訴後，
    屏東縣政府函命應依教師法規定辦理，原告始檢具資料及與
    該案無關之補充說明，並直接建議佳冬國中教師評議委員會
    「記過處分」等情，有原告所提之屏東縣政府95年6 月1 日
    屏府教學字第0950106919號函、獎懲案資料附卷足稽（見本
    院卷第10、124 頁），並經證人即佳冬國中考績委員會記錄
    楊階得證述甚詳（見本院卷第139 至141 頁），且為兩造所
    不爭執。故被告辯稱：伊請求校方召開訓輔會議，原告認為
    是伊在興風作浪，所以伊認為原告對伊記過是不公平，才會
    在申訴書中提及此事等語，即非無據。準此，被告既曾以原
    告與黃玉杉結婚，引起爭議糾紛為由，要求召開學校訓輔會
    議，隨後原告即以被告管教體罰學生為由，直接記過處分，
    繼於佳冬國中考績委員會中建議「記過處分」，故被告懷疑
    原告因其提召開訓輔會議引起原告不滿，而遭記過處分，尚
    屬合理範圍。是被告於上開申訴書附件三所為言論，即難認
    與申訴案件全然無涉。原告主張被告提出之言論與被告記過
    處分之申訴案情無關云云，已非可採。
  (四)由上可知，因原告擔任佳冬國中校長而與該校教務主任黃玉
    杉結婚，引起爭議糾紛，而被告即以此為由，要求召開學校
    訓輔會議，隨後原告即以被告管教體罰學生為由，直接記過
    處分，繼於佳冬國中考績委員會中建議「記過處分」，故被
    告懷疑原告因其提召開訓輔會議引起原告不滿，而遭記過處
    分，是被告於上開申訴書附件三陳述有關事實，乃被告為防
    衛自身之權利所提出之攻擊防禦方法，尚未逾申訴事件必要
    之範圍，核屬於教師法授權之法定救濟程序自衛、自辯之合
    法行為，並無不法侵害他人名譽之問題。是原告主張：被告
    於上開申訴書附件三之陳述，顯有貶損原告名譽之故意或過
    失云云，顯屬無據。
七、綜上所述，被告於系爭申訴事件進行中所為涉及指摘原告之
    言論，為其自衛、自辯之攻擊防禦方法，且未逾必要之範圍
    ，並無不法侵害原告名譽，從而，原告依民法侵權行為之法
    律關係，請求被告給付500,000 元，及自起訴狀繕本送達翌
    日起至清償日止按年息百分之5 計算之利息，並應將判決登
    載於中國時報南部焦點地方版（即C1版）之全10版1 天，為
    無理由，應予駁回。
八、兩造其餘之攻擊或防禦方法，經本院斟酌後，認為均不足以
    影響本判決之結果，自無逐一詳予論駁之必要，併此敘明。
九、據上論結，本件原告之訴為無理由，依民事訴訟法第78條判
    決如主文。
中　　華　　民　　國　　96　　年　　4 　　月　　30　　日
                  民事第二庭    法　官　楊文廣
正本係照原本作成。
如不服本判決，應於收受送達後二十日內向本院提出上訴書狀。
                                書記官　顏子仁
中　　華　　民　　國　　96　　年　　4 　　月　　30　　日
